臺灣高等法院臺中分院民事判決　　　　95年度保險上字第31號
上　訴　人　台灣人壽保險股份有限公司
法定代理人　甲○○
訴訟代理人　乙○○
被上訴人　　丁○○
訴訟代理人　王庭鴻律師
　　　　　　　　　　　　之2
上列當事人間請求返還不當得利事件，上訴人對於民國95年10月
31日臺灣臺中地方法院95年度保險字第16號第一審判決提起上訴
，本院於95年12月27日言詞辯論終結，判決如下：
    主  文
上訴駁回。
第二審訴訟費用由上訴人負擔。
    事實及理由
壹、本件經本院審理結果，認第一審判決，其認事用法均無不當
    ，應予維持，並引用第一審判決書記載之事實．證據及理由
    。又原審判決被上訴人先位之訴無理由駁回，後位之訴有理
    由判准，被上訴人就先位之訴敗訴部分並未上訴，而上訴人
    就後位之訴敗訴上訴，是本院審理僅限於後位之訴，併此敘
    明。
貳、訴訟要旨：
一、被上訴人主張：被上訴人於90年12月間，經上訴人公司委任
    無保險業務員證照之業務員即訴外人陳秀珠（嗣改名為陳意
    庭）向被上訴人訛稱，以開戶辦理定期存款，可享公務人員
    18％優惠利率，存款60萬元再送4份保險云云，被上訴人因
    不識字，並信賴陳秀珠之說詞，乃自任要保人，分別以本人
    及其子女康大衛、丙○○及康曉馨為被保險人，被上訴人並
    分別於要保書上要保人欄簽名，投保上訴人公司「台壽留金
    歲月增額養老保險」、「台壽年年如意還本終身壽險－Ａ型
    」及「台壽富貴一路發增額終身壽險」等產品（下稱系爭4
    份保險契約），再交由陳秀珠帶回上訴人公司。嗣於94年11
    月11日，陳秀珠向被上訴人坦承，所繳納之款項實為4份保
    險之保險費，而非定期存款，被上訴人始知受騙。查系爭4
    份保險契約中，以康大衛、丙○○及康曉馨為被保險人之3
    份保險契約（下稱系爭3份保險契約），因該三人自始不知
    情，且均無授權同意投保，亦未書面簽名同意，依保險法第
    105條第1項之規定，系爭3份保險契約應自始無效。又訴外
    人丙○○雖有親簽保險費轉帳授權書，惟乃被上訴人債信不
    良，丙○○乃以該帳戶交被上訴人自由使用，故丙○○僅係
    配合辦理，確實不知悉其目的在繳交保險費，亦無事後承認
    或同意系爭保險契約之意思。況縱有丙○○親簽，亦為丙○
    ○個人事由，無法據以推論康大衛及康曉馨有何承認或同意
    之意。查系爭3份未經被保險人書面同意之保險契約既為無
    效，上訴人公司受領被上訴人給付該3份保險契約之保險費
    ，即屬無法律上之原因受有利益，致被上訴人受有損害，被
    上訴人自得依險法第105條第1項及民法第179條規定，請求
    上訴人返還系爭3份保險契約已繳之保險費共計新台幣（下
    同）1,625,2 07元之不當得利。又按民事訴訟法第79條規定
    ：「各當事人一部勝訴、一部敗訴者，其訴訟費用，由法院
    酌量情形，命兩造以比例分擔或命一造負擔，或命兩造各自
    負擔其支出之訴訟費用」。查，原審法院雖不准許被上訴人
    之先位聲明，惟就備位聲明部分，仍判決被上訴人全部勝訴
    ，則原審法院，依民事訴訟法第79條之規定，命由上訴人負
    擔訴訟費用，於法並無違誤等詞。為此求為判決駁回對造之
    上訴。
二、上訴人則以：查被上訴人自承除了其個人保單外，其餘三張
    保單被保險人欄皆非其本人親簽，然被上訴人自始即知該三
    張保單並非被保險人親簽，依保險法第105條規定，係屬無
    效，但仍繼續繳費給上訴人，依民法第180條第3款規定，上
    訴人不負返還之義務。又按保險契約商品與一般販售的有形
    商品性質不同，保險公司所販賣的是一種對保戶「承諾」的
    無形商品，消費者只有在保險事故發生或保險期間屆滿領取
    保險金時才能真正感受到保險商品，但保險事故的發生非可
    預期，若以保險事故未發生即認上訴人公司無損失，如此並
    非真正反應出雙方的對價關係。再者，被上訴人在給付保險
    費的同時，亦受有上訴人公司之保障，故不當得利要件不成
    立，上訴人公司並無不當得利。退步言，縱認上訴人公司有
    不當得利，然被保險人丙○○部分，其既已簽立保險費繳款
    轉帳授權書，以實際繳費行為表示其同意投保應為法所容許
    。又被上訴人（即要保人）與證人陳秀珠（系爭保險單招攬
    人）於法院皆證稱系爭要保書上之簽名非被保險人親自簽名
    ，亦非其兩人所代簽，然依一般保單之要保流程皆由要被保
    險人簽名確認無誤後將要保書交保險公司核保，若要保書有
    未填寫完成的部分，上訴人公司會發出核保照會單，要求要
    、被保險人補正，並請要保人於更正處蓋章，上訴人公司並
    不會代替客戶填寫要保書，今被上訴人稱其交給上訴人公司
    之要保書中被保險人簽名欄位係空白的，是由上訴人公司自
    行填載，核與被告公司作業流程不符。又本件訴訟費用原審
    判決全數由上訴人負擔，然上訴人並非全部敗訴，故依民事
    訴訟法第88條規定，對原審訴訟費部分判決聲明不服等語，
    資為抗辯。並上訴求為判決：(一)原判決不利於上訴人部分廢
    棄。(二)上廢棄部分，被上訴人在第一之訴駁回。(三)第一審、
    二審訴訟費用均由被上訴人負擔。
參、兩造不爭執之事項：（原審判決書第4頁及本院卷第13頁反
    頁至第14頁）
一、丁○○於90年12月21日經台灣人壽保險股份有限公司委任之
    業務員陳意廷即陳秀珠招攬，投保系爭四份保險契約。
二、陳秀珠即陳意庭並無保險業務員執照。
三、系爭四份要保書之要保人欄均係丁○○簽名，且其中一份被
    保險人為丁○○之要保書上之被保險人欄為丁○○本人簽名
    。
四、丁○○自系爭保險訂約迄今共繳保費新台幣2,380,723元，
    包括：(1)90年度保費以現金繳納598,351元；(2)91年度保費
    以丙○○銀行票92.1.15繳納592,367元；(3)92年度保費以丙
    ○○郵局帳戶扣款繳納592,367元；(4)93年度保費以丙○○
    郵局帳戶扣款70,574元，餘以現金繳納527,064元，共597,6
    38元。
五、丁○○所繳保費2,380,723元中之755,516元屬於丁○○本人
    之保費，另1,625,207元為第三人康大衛、丙○○、康曉馨
    之保費，且並分別為：(一)丙○○繳納保險費總計為536,971
    元。(二)康大衛繳納保險費總計為633,870元。(三)康曉馨繳納
    保險費總計為454,366元。
六、被保險人為康大衛、丙○○、康曉馨之要保書上之被保險人
    欄康大衛、丙○○、康曉馨之簽名與原審95年8月14日開庭
    時該三人當庭簽名之字跡不同。
七、台灣人壽保險股份有限公司於原審95年5月19日答辯狀提出
    有關自動轉帳付款授權書上，授權人欄丙○○簽名，為其本
    人親簽並不爭執。
肆、得心證之理由：
一、 被上訴人主張，系爭3份保險契約，其上被保險人欄「康大
     衛」、「丙○○」、「康曉馨」之簽名，並非康大衛、丙
     ○○、康曉馨本人簽名，依保險法第105條第1項規定，自
     始無效。然為上訴人所否認，並辯稱：系爭3份保險契約之
     要保人即被上訴人，於簽訂該保險契約時，明知該三張保
     單被保險人欄非其本人親簽而無效，但仍繼續繳費予上訴
     人，依民法第180條第3款規定，上訴人不負返還之義務。
     再者，丙○○既親自簽立保險費繳款轉帳授權書，以實際
     繳費行為表示其同意投保，則有關丙○○之系爭保險契約
     ，應屬有效云云。是本件首應審究者，厥為系爭3份保險契
     約是否有效？茲分述如下：
  (一)按由第三人訂立之死亡保險契約，未經被保險人書面同意，
    並約定保險金額，其契約無效，保險法第105條第1項定有明
    文。又按無效的法律行即當然、自始及確定無效，且不因時
    間的經過而補正。查要保人即被上訴人丁○○與上訴人公司
    簽立之系爭3份保險契約，屬人壽保險契約並有被保險人死
    亡保險約款，有該保險契約在卷可按（見原審卷第六至五三
    頁），復為兩造所不爭執。次查被上訴人簽訂之系爭3份保
    險契約時，並未告知其子女康大衛、丙○○、康曉馨，亦未
    交予彼等簽名，彼等亦不知悉，業經康大衛、丙○○、康曉
    馨於原審證述明確（見原審卷第一一八頁）。又系爭3份保
    險契約，其上被保險人欄「康大衛」、「丙○○」、「康曉
    馨」之簽名，並非康大衛、丙○○、康曉馨本人筆跡，亦經
    原審核對康大衛、丙○○、康曉馨原審簽名筆跡無誤，復為
    兩造所不爭執，自屬實在。足證要保人即被上訴人丁○○簽
    訂之系爭3份保險契約，欠缺被保險人康大衛、丙○○、康
    曉馨等人書面同意，即當然、自始及確定無效，且亦不因嗣
    後丙○○簽訂授權繳款書而致無效之系爭3份保險契約，轉
    變為有效契約。
  (二)又按因清償債務而為給付，於給付時明知無給付之義務者，
    不得請求返還，固為民法第一百八十條第三款所明定，惟該
    條款所謂明知無給付之義務，係指原無債務而「直接及確定
    之故意」認為有債務而為給付者而言。至於原無債務而誤以
    為有債務者，縱其誤認係出於過失或重大過失，亦非明知而
    非債清償，仍無該條款之適用（最高法院94年度台上字第
    897號裁判參照）。查被上訴人簽訂系爭3份保險契約時，上
    訴人公司之保險業務人陳秀珠按上訴人公司課程訓練指示，
    向客戶被上訴人訛稱「存定期存款，送保險，而存款與在銀
    行的定存相同」，且未告知係送何種類保險等情，業經陳秀
    珠於原審結證明確（見原審卷第六七頁）。而被上訴人學歷
    僅小學程度，且小學尚未畢業，亦經被上訴人供陳在卷（見
    本審卷第十六頁反面）。查被上訴人簽訂系爭3份保險契約
    時，既遭陳秀珠訛詐，而被上訴人學歷又低，自難明確辨識
    系爭3份保險契約性質及要件。是上訴人抗辯被上訴人明知
    系爭3份保險契約無效，而仍給付保險費，依民法第180條第
    3 款規定，不得依不當得利規定，請求返還云云。自不足採
    。
  (三)又按授權轉轉帳繳納保險費契約，乃系爭3份保險契約之附
    屬契約，如主契約即系爭3份保險契約無效，則附屬契約自
    亦不生效力。查丙○○雖曾於91年11月4日簽訂授權轉轉帳
    繳納系爭3份保險契約保險費條款，有該授權書可按（見本
    審卷第三六至三九頁），然其簽訂該授權繳款書時，並未閱
    覽系爭3份保險契約內容，業經丙○○證述明確（見本審卷
    第十五頁反面），且該授權繳款書上僅有保單號碼，而無保
    險契約條款，丙○○自難知悉系爭3份保險契約條款，加以
    系爭3份保險主契約業已無效，則附屬契約自亦不生效力。
    是上訴人抗辯丙○○既已簽訂授權繳款書，則其對保險契約
    業表示書面同意，該保險契約應屬有效云云，顯有誤會。
二、又按民事訴訟法第79條規定：「各當事人一部勝訴、一部敗
    訴者，其訴訟費用，由法院酌量情形，命兩造以比例分擔或
    命一造負擔，或命兩造各自負擔其支出之訴訟費用」。查原
    審法院雖駁回被上訴人之先位聲明，惟就其備位聲明部分，
    仍判決被上訴人全部勝訴，則原審法院依民事訴訟法第79條
    之規定，命由上訴人負擔訴訟費用，於法並無違誤，併此
    明。
伍、綜上所述，本件被上訴人主張保險法第105條第1項及民法第
    179條規定，請求上訴人返還系爭3份保險契約已繳之保險費
    共計1,625,2 07元之不當得利及其法定遲延利息，為可採，
    上訴人所辯，均為無可取。是則原審判命上訴人如數給付，
    於法並無不合。上訴意旨指摘原判決不當，求予廢棄改判，
    為無理由，應予駁回其上訴。
陸、本件事證已臻明確，兩造其餘攻擊或防禦方法及所提證據，
    均與本院心證之形成，不生影響，爰不一一再加以論述，併
    此明。
柒、據上論結，本件上訴為無理由，依民事訴訟法、第四百五十
    四條、第四百四十九條第一項、第七十八條，判決如主文。
中　　華　　民　　國　　96　　年　　1 　　月　　10　　日
                  民事第一庭    審判長法  官　吳火川
                                      法  官  邱森樟
                                      法  官  陳繼先
以上正本係照原本作成。
如對本判決上訴，須於收受判決送達後二十日內向本院提出上訴
書狀，其未表明上訴理由者，應於提出上訴後二十日內向本院提
出上訴理由書 (須按他造人數附具繕本)。
上訴時應提出委任律師為訴訟代理人之委任狀。具有民事訴訟法
第四百六十六條之一第一項但書或第二項之情形為訴訟代理人者
，另應附具律師及格證書及釋明委任人與受任人有該條項所定關
係之釋明文書影本。
　　　　　　　　　　　　　　　　　　　書記官　林育德
中　　華　　民　　國　　96　　年　　1 　　月　　10　　日
                                                      Ｃ
